臺灣高等法院刑事判決　　　　　　94年度上更（二）字第71號
上　訴　人
即　被　告　甲○○
上列上訴人因違反著作權法等案件，不服臺灣基隆地方法院91年
度訴字第37號，中華民國92年2月 11日第一審判決（起訴案號：
臺灣基隆地方法院檢察署89年度偵字第2454號），提起上訴，判
決後，經最高法院第二次發回更審，本院判決如下：
    主  文
原判決撤銷。
甲○○連續意圖營利，而以重製於光碟之方法侵害他人之著作財
產權，處有期徒刑壹年。扣案如附表所示之光碟片、委託書上偽
造之「協和育樂股份有限公司」印文壹枚、訂單暨承攬合約書及
切結書上偽造之「呂水圳」署押共陸枚均沒收。
    事  實
一、甲○○係設於臺北縣汐止市○○○路○段八十四號十三樓「
    英倫唱片有限公司」（簡稱英倫唱片公司）之負責人，明知
    如附表所示「阿甘正傳」等光碟片，為美商派拉蒙影片股份
    有限公司（簡稱派拉蒙公司）享有著作財產權之物，並授權
    協和育樂股份有限公司（簡稱協和公司）代理在台灣地區發
    行，竟於民國（下同）八十八年一月間，接受不詳名字之林
    姓成年港商以每片新台幣（下同）十元之代價訂購如附表所
    示之電影光碟，甲○○未經派拉蒙公司及協和公司之許可，
    竟基於意圖銷售而以擅自重製之方法侵害他人著作財產權之
    概括犯意，重製如附表所示之電影光碟片，並基於偽造文書
    並行使之概括犯意，在接受訂單後，旋於八十八年一月七日
    ，先在臺北縣汐止市利用不知情之某刻印店偽造「協和育樂
    股份有限公司」印章一枚並蓋用於委託書上，假冒協和公司
    名義委託英倫唱片公司壓製如附表所示之電影光碟片之委託
    書，偽造不實內容之「委託書」，甲○○再以每片七元之代
    價，並提出該不實之委託書，於八十七年一月十二日、同年
    七月二十六日，利用不知情之公司會計王美珍下單，委由設
    於臺北縣汐止市○○路○段一九二之一號一樓之「德恩富科
    技股份有限公司」（簡稱德恩富公司）重製生產，該公司乃
    指派業務員黃淑華辦理訂約事宜。甲○○即利用不知情之王
    美珍，偽以英倫唱片公司股東呂水圳為英倫公司代表人名義
    ，偽造呂水圳之署押及盜用呂水圳存放在公司之印章，以偽
    造「切結書」（八十八年一月十二日一張、八十八年七月二
    十六日二張，在代表人欄各偽造「呂水圳」之署押一枚、各
    盜蓋「呂水圳」之印章而生印文一枚），切結委由德恩富公
    司重製生產之電影光碟片，均已取得著作權人之合法授權之
    不實內容；復以上開相同方法，同時偽以呂水圳為英倫唱片
    公司代表人名義，與德恩富公司簽約，偽造「訂單暨承攬合
    約書」（八十八年一月十二日一張，編號八七三九八二、八
    十八年七月二十六日二張，編號分別為八七二八一一、八七
    二八一二，在甲方負責人欄下各偽造「呂水圳」之署押一枚
    、各盜蓋「呂水圳」之印章而生印文一枚），再交付黃淑華
    ，黃淑華攜回德恩富公司，並進行壓製光碟片工作，均足以
    生損害於協和公司及呂水圳本人。嗣於八十八年九月十日，
    甲○○取得附表所示之光碟片後，輾轉交付儲康寧（另由檢
    察官偵查中）載運至基隆「尚志貨櫃站」報關出口時，為財
    政部基隆關稅局驗關人員查驗時當場查獲，並扣得如附表所
    示之光碟片共計一萬一千片。
二、案經派拉蒙公司訴請法務部調查局航業海員調查處移送臺灣
    基隆地方法院檢察署檢察官偵查起訴。
    理  由
一、訊據上訴人即被告甲○○（簡稱被告）雖對於未經協和公司
    同意，盜刻印章、偽造委託書，利用不知情之黃淑華、王美
    珍偽造呂水圳之署押及盜用其印章以偽造文書而行使，亦未
    經派拉蒙公司授權即向德恩富公司下單生產重製如附表所示
    之電影光碟片等情供承不諱，惟矢口否認假冒呂水圳名義簽
    約，辯稱：偽造文書刻印章，係林姓商人來公司找伊，伊才
    幫林姓商人去刻印店刻，伊並未故意去偽刻印章等語。
二、經查：（一）、按告訴乃論之罪，其告訴應自得為告訴人知
    悉犯人之時起，於六個月內為之，刑事訴訟法第二百三十七
    條第一項定有明文。而犯著作權法第九十一條之罪，須告訴
    乃論，著作權法第一百條規定甚明。經查，被告所犯著作權
    法第九十一條之罪（詳後述認定），固於八十八年九月十日
    即經查獲，然嗣於八十九年三月三十一日，由財政部基隆關
    稅局、法務部調查局航業海員調查處，在基隆市○○街一○
    ○號倉庫內，就扣案光碟開箱會驗，並於八十九年四月十一
    日通知被害人派拉蒙公司所委任之代理人郭戎，有會驗明細
    表及傳真稿件日期之記載在卷可稽（參原審卷第一四八頁至
    第一五六頁）。因此，被害人派拉蒙公司最快於八十九年四
    月十一日始知悉本件被告，而於八十九年七月十三日對被告
    提出告訴（檢察官蓋八十九年七月二十四日圓戳），亦有告
    訴狀在卷可按（參調查卷第二六九頁），並未逾越六個月之
    告訴期間，本件告訴自屬合法；（二）、上開事實，業據被
    告於偵查、原審供承不諱，並有如附表所示之光碟片扣案可
    資佐證，復有被告偽造之協和公司委託書一張、訂單暨承攬
    合約書及切結書各三張等影本在卷可按（參調查卷第五一頁
    至第五三頁、第一一一至一一三頁、第一一八頁）；（三）
    、附表所示之電影光碟均係派拉蒙公司享有著作權之著作物
    ，業據告訴人派拉蒙公司提出之著作權證明文件在卷可查（
    附於告訴狀後），而告訴人派拉蒙公司並未同意被告重製該
    公司享有著作財產權如附表所示電影光碟片，亦經該公司之
    告訴代理人張家禮指訴綦詳。又協和公司並未出具上開委託
    書，業據證人即協和公司股東呂木村於調查處調查時指證屬
    實（參調查卷第十五頁正反面）；而呂水圳並未授權或同意
    被告使用其名義，亦據證人呂水圳於調查處調查時供明在卷
    （參調查卷第七十頁反面至第七一頁）。又被告係利用不知
    情之英倫唱片公司會計王美珍盜用呂水圳交其保管之印章，
    並偽造呂水圳署押，而偽造內容不實之切結書文書，而與德
    恩富公司業務員黃淑華訂立承攬合約書等情，亦據證人王美
    珍（參調查卷第四三頁至第四八頁反面、原審卷第四四頁至
    四六頁）、黃淑華（參調查卷第一○五反面至第一一○頁、
    偵查卷第一○○頁正反面、原審卷第一三七至一三八頁）證
    述屬實；（四）、證人王美珍於調查處調查時雖證稱：公司
    大小章均由其保管，公司之訂單一般都以負責對外之呂水圳
    名義接洽，而廠商亦與呂水圳較熟悉等語（參調查卷第四二
    頁反面至第四三頁），於原審證稱：呂水圳之印章由其保管
    ，是下單使用等語（參原審卷第四五頁）；證人黃淑華於原
    審亦證述：其所任職之德恩富公司與英倫唱片公司有業務往
    來，知道英倫唱片公司之呂水圳等情（參原審卷第一三七頁
    至第一三八頁），則英倫唱片公司向外訂約，固使用王美珍
    所保管之呂水圳印章為該公司負責人名義，惟本件係屬被告
    私自接單，而指示不知情之王美珍辦理，呂水圳並不知情，
    已經證人王美珍、呂水圳證述明白，只因被告知悉王美珍保
    管呂水圳印章對外簽約之模式，而利用不知情之王美珍從事
    非法行為。故被告於非屬公司之合法業務範圍內，利用呂水
    圳為公司代表人之名義對外訂約，自應負偽造文書罪責。至
    證人黃淑華於原審所稱：曾接到呂水圳之電話，說要做訂單
    ，將請王美珍拿來等語（參原審卷第一三八頁），因英倫唱
    片公司與德恩富公司素以呂水圳名義為負責人接單，證人黃
    淑華不無可能循常態接單模式而認此次亦由呂水圳親自下單
    而有上開證詞，尚不足據為被告有利之認定。綜上各點，本
    件事證明確，被告所辯上情並無足採，其犯行堪以認定。
三、被告行為後，著作權法於九十二年七月九日修正公布，於同
    年七月十一日生效施行，修正前著作權法第九十一條規定：
    「擅自以重製之方法侵害他人之著作財產權者，處六月以上
    三年以下有期徒刑，得併科新臺幣二十萬元以下罰金（第一
    項）。意圖銷售或出租而擅自以重製之方法侵害他人之著作
    財產權者，處六月以上五年以下有期徒刑，得併科新臺幣三
    十萬元以下罰金（第二項）。」修正後同條規定：「意圖營
    利而以重製之方法侵害他人之著作財產權者，處五年以下有
    期徒刑、拘役，或併科新臺幣二十萬元以上二百萬元以下罰
    金（第一項）。非意圖營利而以重製之方法侵害他人之著作
    財產權，重製份數超過五份，或其侵害總額按查獲時獲得合
    法著作重製物市價計算，超過新臺幣三萬元者，處三年以下
    有期徒刑、拘役，或科或併科新臺幣七十五萬元以下罰金（
    第二項）。以重製於光碟之方法犯第一項之罪者，處五年以
    下有期徒刑、拘役，或併科新臺幣五十萬元以上五百萬元以
    下罰金（第三項）」。嗣又於九十三年九月一日修正公布，
    同年九月三日生效施行，修正後第九十一條規定：「擅自以
    重製之方法侵害他人之著作財產權者，處三年以下有期徒刑
    、拘役，或科或併科新臺幣七十五萬元以下罰金（第一項）
    。意圖銷售或出租而擅自以重製之方法侵害他人之著作財產
    權者，處六月以上五年以下有期徒刑，得併科新臺幣二十萬
    元以上二百萬元以下罰金（第二項）。以重製於光碟之方法
    犯前項之罪者，處六月以上五年以下有期徒刑，得併科新臺
    幣五十萬元以上五百萬元以下罰金（第三項）。著作權僅供
    個人參考或合理使用者，不構成著作權侵害（第四項）」。
    比較被告行為前後之上開規定，以九十二年七月九日修正公
    布之規定有利於被告，依刑法第二條第一項前段之規定，自
    應適用上開有利於被告之規定。核被告所為，係犯刑法第二
    百十六條、第二百十條之行使偽造私文書罪、九十二年七月
    九日公布之著作權法第九十一條第三項意圖營利而以重製於
    光碟之方法侵害他人之著作財產權罪。公訴人雖認被告僅係
    犯修正前著作權法第九十一條第一項擅自以重製方法侵害他
    人著作財產權罪，惟本件被告係受不詳名字之林姓成年港商
    下訂重製，並已先收受二十萬元訂金，為其於調查處調查時
    自承在卷（參調查卷第五六頁反面），顯見其有銷售以營利
    之意圖，公訴人未論以營利之意圖，起訴法條容有未洽，應
    予變更。被告利用不知情之人偽刻協和公司之印章、偽造呂
    水圳署押、盜用呂水圳印章，非法重製他人之電影光碟，均
    為間接正犯；又各該偽造印章、印文、署押等行為均為偽造
    文書之部分行為，而所為偽造文書之低度行為應為行使之高
    度行為所吸收，均不另論罪。其先後多次犯行，時間緊接，
    犯罪構成要件相同，顯係基於概括犯意為之，各論以連續犯
    ，並以一罪論。所犯上開二罪間，有方法結果之牽連關係，
    應從較重之九十二年七月九日修正公布著作權法第九十一條
    第三項意圖營利重製光碟罪論處。又被告為本件犯行時，同
    時英倫唱片公司仍在運作中，英倫公司同時尚出版其他合法
    之著作物，業據被告提出多紙詞曲授權使用合約書為證（參
    本院上訴審卷第三六頁至第七三頁），參諸被告並無因相類
    之犯罪情節為警查獲，以及被告係自行於公司合法業務範圍
    外為本件犯行等情，應認本件被告所為，非以侵害他人之著
    作財產權為常業。雖被告供稱：其因經營地下電台，虧損很
    多錢，又向地下錢莊借錢週轉，因為走投無路而犯下本案等
    語（參本院上訴卷第八五頁），不過其犯罪之動機，尚難認
    係賴侵害他人之著作財產權獲利為生，或有恃此維生之犯意
    ，故其所為尚難認係常業犯。又被告另意圖出租而於八十八
    年三月中旬起，指示不詳姓名之人，在臺北市○○街一六一
    號拷貝室重製黃文擇、黃文章享有著作權之「霹靂雷霆」第
    七集、第八集錄影帶，因而涉嫌著作權法第九十一條第二項
    意圖出租而擅自以重製方法侵害他人著作財產權部分，有本
    院八十九年度上訴字第一○五二號（參原審卷第二三頁至第
    二六頁）、九十一年度上更(一)字第一○○九號（參本院上更
    (一)卷第十二頁至第二十頁）、最高法院九十一年度台上字第
    六七三五號（參原審卷第一二一頁至第一二三頁）判決在卷
    可參。而被告於原審法院供稱：布袋戲那裏其僅掛名而已，
    有事情其也不知道，其沒有負責錄影帶的事，此與本件林姓
    港商委託一事沒有關係等語（參原審卷第一一一頁），另參
    諸本件被告犯罪行為之情節與該案不同，顯見本件被告所為
    重製他人電影光碟著作財產權之犯行（詳後述認定），與前
    揭意圖出租而重製黃文擇等人享有著作財產權之錄影帶部分
    係「犯意各別」，二者間並無實質（包括）一罪之常業犯關
    係或裁判一罪之連續犯關係，自無「同一案件」可言，附此
    敘明。
四、原審認被告所犯罪證明確，予以論罪科刑，固非無見。惟查
    ：（一）、著作權法業於被告行為後二次修正，原審未及比
    較新舊法之適用，尚有未洽；（二）、被告利用不知情之王
    美珍盜用呂水圳印章，進而偽造呂水圳署押之切結書上共有
    三份、訂單暨承攬合約書亦有三份，故盜用呂水圳印章而生
    之印章及偽造之呂水圳署押各有六個。原判決事實欄內記載
    切結書及訂單既承攬合約書各二張，但於理由欄內認定切結
    書三張、訂單暨承攬合約書二張，事實之記載與理由之認定
    已有矛盾；且所認定訂單暨承攬合約書之份數少一份，亦與
    卷內資料不相符合；（三）、檢察官起訴被告尚有重製「霹
    靂砲」一千片、「美國舞男」一千片之行為，原判決對此部
    分行為未予認定犯罪，亦未敘明理由，亦有未合。被告上訴
    ，否認其中偽造文書犯行，雖無理由，惟原判決既有上開可
    議之處，自應由本院予以撤銷改判。爰審酌被告上開犯罪之
    各種情節，其為貪得暴利，竟以行使偽造私文書之方法取信
    不知情廠商侵害他人享有著作財產權之著作，破壞國家形象
    ，危害社會經濟秩序及他人財產法益情節重大，並其犯罪後
    之態度等一切情狀，量處如主文第二項所示之刑。至扣案如
    附表所示之光碟片，為被告因犯九十二年七月九日修正公布
    著作權法第九十一條第三項之罪犯罪重製所得而為其所有，
    應依同法第九十八條之規定宣告沒收。又被告偽造之協和公
    司印章一枚因丟棄而滅失，為其供承在卷，自毋庸諭知沒收
    ，惟其因而在委託書上偽造之協和公司印文一枚，另切結書
    三張、訂單及承攬合約書三張上偽造之「呂水圳」署押各一
    枚，共六枚，均應依刑法第二百十九條之規定沒收。至其利
    用王美珍而盜用「呂水圳」印章部分，因該印章係呂水圳託
    管於王美珍處，為證人王美珍結證在卷，則其印文亦屬真實
    ，毋庸一併沒收，最高法院四十八年台上字第一五三三號判
    例意旨可資參照，併此敘明。
五、公訴意旨另以：被告於前揭時地，擅自重製告訴人派拉蒙公
    司享有著作權之電影光碟「霹靂砲」一千片、「美國舞男」
    一千片等情，因認此部分被告亦涉有刑法第二百十六條、第
    二百十條行使偽造私文書罪、修正前著作權法第九十一條第
    一項擅自重製他人著作物之罪嫌。惟查，本案固扣有電影光
    碟「霹靂砲」一千片、「美國舞男」一千片等非法重製之光
    碟，惟據告訴代理人張家禮於本院陳稱：檢察官認定扣案之
    光碟片有識別碼的，才是被告生產的，扣案之電影「霹靂砲
    」、「美國舞男」光碟片並無IFPI識別碼，不知是那一家壓
    片廠商生產等語（參本院上訴審卷第三三頁、第三四頁），
    核與本院前審當庭勘驗扣案之電影「霹靂砲」、「美國舞男
    」光碟片確無IFPI識別碼等情相符，有勘驗筆錄在卷可據（
    參本院上訴審卷第八四頁）。參以被告亦否認有重製「霹靂
    砲」、「美國舞男」光碟片之情，則上開扣案電影「霹靂砲
    」、「美國舞男」光碟片尚難認係被告所下單重製。此外，
    復查無其他證據可證明該電影「霹靂砲」、「美國舞男」光
    碟片係被告所委託重製，自難認被告有檢察官起訴之該部分
    犯行。惟公訴人認此部分行為與前開論罪部分行為有連續犯
    之裁判上一罪之關係，爰不另為無罪之諭知。
六、被告經合法傳喚，無正當理由不到庭，爰不待其陳述逕行判
    決。
據上論斷，應依刑事訴訟法第369條第1項前段、第364條、第299
條第1項前段、第371條、第300條，92年7月 9日修正公布之著作
權法第91條第3項、第98條、刑法第2條第1項前段、第 11條前段
、第216條、第210條、第55條、第219條，判決如主文。
本案經檢察官劉文水到庭執行職務。
中　　華　　民　　國　　94　　年　　4 　　月　　6 　　日
　　　　　　　　　刑事第二十三庭審判長法　官  尤豐彥
　　　　　　　　　　　　　　　　　　  法　官  趙功恆
　　　　　　　　　　　　　　　　　　  法　官  鄧振球
以上正本證明與原本無異。
如不服本判決，應於收受送達後十日內向本院提出上訴書狀，其
未敘述上訴之理由者並得於提起上訴後十日內向本院補提理由書
（均須按他造當事人之人數附繕本）。
                                      書記官  洪秋帆
中　　華　　民　　國　　94　　年　　4 　　月　　11　　日
附錄：本案論罪科刑法條全文
九十二年七月九日修正公布之著作權法第九十一條
意圖營利而以重製之方法侵害他人之著作財產權者，處五年以下
有期徒刑、拘役，或併科新臺幣二十萬元以上二百萬元以下罰金
。
非意圖營利而以重製之方法侵害他人之著作財產權，重製份數超
過五份，或其侵害總額按查獲時獲得合法著作重製物市價計算，
超過新臺幣三萬元者，處三年以下有期徒刑、拘役，或科或併科
新臺幣七十五萬元以下罰金。
以重製於光碟之方法犯第一項之罪者，處五年以下有期徒刑、拘
役，或併科新臺幣五十萬元以上五百萬元以下罰金。
附表：
┌───┬─────────┬────────────────┬────┐
│ 編號 │  中  文  片  名  │      英    文    片    名      │數量(片)│
├───┼─────────┼────────────────┼────┤
│  １  │愛國者遊戲        │PATRIOT GAMES                   │一五００│
├───┼─────────┼────────────────┼────┤
│  ２  │阿甘正傳          │FORREST GUMP                    │一０００│
├───┼─────────┼────────────────┼────┤
│  ３  │教父              │THE GODFATHER                   │一五００│
├───┼─────────┼────────────────┼────┤
│  ４  │教父續集          │THE GODFATHER PARTII            │一五００│
├───┼─────────┼────────────────┼────┤
│  ５  │教父第三集        │THE GODFATHER PARTIII            │一五００│
├───┼─────────┼────────────────┼────┤
│  ６  │迫切的危機        │CLEAR AND PRESENT DANGER        │二０００│
├───┼─────────┼────────────────┼────┤
│  ７  │邁入未來          │STAR TREK VI:THE UNDISCOVERED   │  四００│
│      │                  │COUNTRY                         │        │
├───┼─────────┼────────────────┼────┤
│  ８  │搶救未來          │STAR TREK IV:THE VOYAGE HOME    │  六００│
├───┼─────────┼────────────────┼────┤
│  ９  │證人              │WITNESS                         │一０００│
└───┴─────────┴────────────────┴────┘
